最　高　行　政　法　院　判　決　　　　　　　　　九十三年度判字第一二七八號
　　上　訴　人　乙○○
　　被 上訴 人　交通部
　　代　表　人　甲○○
右當事人間因汽車燃料使用費事件，上訴人對於中華民國九十二年五月二日臺北高等
行政法院九十一年度簡字第二三五號判決，提起上訴，本院判決如左：
　　主  文
上訴駁回。
上訴審訴訟費用由上訴人負擔。
　　理  由
一、本件上訴人在原審起訴意旨略以：上訴人所有Ｋ八─三七○九號自用小客車民國
    九十年全期汽車燃料使用費，經被上訴人委託代徵機關臺北市政府所屬監理處（
    下稱監理處）以郵寄汽車燃料使用費繳納通知書送達上訴人，金額計新臺幣（下
    同）七、二○○元，繳納期限自九十年七月一日起至九十年七月三十一日止。上
    訴人不服提起訴願，並以訴願決定機關未於三個月內為訴願決定，亦未予延長，
    遂提起本件行政訴訟。按被上訴人委託臺北市監理處所為九十年全期臺北市汽車
    使用燃料使用費之行政處分，僅記載上訴人車輛「所屬所站」為「臺北市監理處
    」，並有徵收機關長官之蓋章，惟未表明係何機關所為之行政處分，而訴願決定
    於上訴人提起行政訴訟後作成，均應屬無效。行政機關於徵收汽車使用牌照稅後
    ，復徵收汽車燃料使用費，違反司法院釋字第四二○號解釋及憲法所定公平原則
    、比例原則。又燃料使用費應按各汽車之汽油使用量而徵收，方能體現量、價關
    係，符合行為時公路法第二十七條之徵收目的。況該條規定並未授權被上訴人得
    以推定汽車所有人使用燃料之方式徵收，更未授權以違反公平原則之方式徵收，
    為此請判決命被上訴人應將對上訴人所有車號Ｋ八─三七○九號自用小客車所為
    徵收九十年全期汽車燃料使用費之行政處分撤銷，並命被上訴人應返還上訴人七
    、二○○元及自九十年八月一日起至清償日止，按年息百分之五計算之利息等語
    。
二、被上訴人則以：按汽車燃料使用費徵收及分配辦法既已明文規定由被上訴人委託
    臺北市政府代徵汽車燃料使用費，應屬眾所週知之事項，則上訴人所指該繳納通
    知書未依行政程序法第九十六條第六款之規定記載一節，並不影響該處分之效力
    。另查使用牌照稅為針對交通工具因使用牌照課徵稅賦，而汽車燃料使用費係依
    公路法第二十七條規定所徵收之規費，其係因應駕駛車輛使用道路致生有關公路
    養護、修建及安全管理等經費需求而徵收，其性質應屬道（公）路使用成本之一
    ，故使用牌照稅及汽車燃料使用費之徵收意旨與目的及法律依據並不相同，尚無
    一稅兩納情形，況且該等稅費徵收機關並不相同，姑不論道路之修築養護於各級
    政府各有所轄，上訴人所稱有關道路修築養護之財源僅限使用牌照稅之徵收，並
    無法律依據。又被上訴人依據行為時公路法第二十七條第二項授權規定所訂定之
    汽車燃料使用費徵收及分配辦法，其第三條有關汽油每公升二點五元、柴油每公
    升一點五元之費率規定，均合於行為時公路法第二十七條規定之費率上限範圍。
    汽車燃料使用費究應隨油徵收或隨車徵收，宜否按不同油品採不同費率，核屬徵
    收政策及立法衡酌問題，應為行政興革建議範圍，上訴人所稱既係陳情議題，即
    顯非本件行政爭訟處理事項等語，資為抗辯。
三、原審斟酌全辯論意旨及調查證據結果，以：按「公路主管機關，為公路養護、修
    建及安全管理所需經費，得徵收汽車燃料使用費；其徵收費率，不得超過燃料進
    口或出廠價格百分之五十。汽車燃料使用費之徵收及分配辦法，由交通部會商財
    政部定之；其有關市區道路部分之分配比例，由交通部會商內政部辦理之。」行
    為時公路法第二十七條定有明文。次按「凡行駛公路或市區道路之各型汽車，除
    第四條規定免徵之車輛，均依本辦法之規定，徵收汽車燃料使用費。」「汽車燃
    料使用費按各型汽車每月耗油量，依附表費額，由交通部或委託直轄市分別代徵
    之，其費率如下：一、汽油每公升新台幣二點五元。二、柴油每公升新台幣一點
    五元。前項耗油量，按各型汽車之汽缸總排氣量、行駛里程及使用效率計算之。
    」為汽車燃料使用費徵收及分配辦法第二條、第三條所明定。而依同辦法第三條
    第一項附表規定，自用小客車汽缸排氣量二四○一至三○○○立方公分，每年之
    燃料使用費為七、二○○元。查上訴人所有Ｋ八─三七○九號自用小客車所屬管
    轄站所為臺北市監理處，其汽缸總排氣量為二、九八六立方公分，有汽車車籍查
    詢表在原處分卷可稽，是臺北市政府依被上訴人之委託，代徵該車九十年全期汽
    車燃料使用費七、二○○元，繳納期限自九十年七月一日起至九十年七月三十一
    日止，揆諸首開規定，並無不合。且查上訴人收受之系爭小客車九十年全期台北
    市汽車燃料使用費之繳納通知書，既已記載上訴人車輛「所屬所站」為「臺北市
    監理處」，並有徵收機關長官之蓋章，且上訴人亦知據以提起訴願，顯無行政程
    序法第一百十一條所定「不能由書面處分中得知處分機關者」之情形，自非無效
    。而訴願法第八十五條所定，訴願決定應自收受訴願書之次日起三個月內為之，
    為訓示規定，於訴願決定作成之效力無關，而上訴人提起行政訴訟，亦不當然使
    訴願繫屬消滅，不生訴願決定無效之問題。又使用牌照稅及汽車燃料使用費雖均
    向車輛所有人徵收，然使用牌照稅係就交通工具使用牌照課徵，而汽車燃料使用
    費係因車輛行駛道路，為公路養護、修建及安全管理所需經費而徵收，二者之徵
    收目的及法律依據不同，並未違反憲法規定、司法院釋字第四二○號解釋及公平
    原則、比例原則。又公路法第二十七條第二項授權被上訴人訂定汽車燃料使用費
    之徵收及分配辦法，被上訴人自得劃分標準訂定各型汽車之燃料使用費額，並無
    逾越授權以推定方式徵收及差別待遇之可言。至於汽車燃料使用費究應隨油徵收
    或隨車徵收，及其費率如何等，係屬徵收政策及立法考量之問題，上訴人主張均
    無可採。從而原處分及訴願決定均無違誤等由，據以駁回上訴人在原審之訴。資
    為判決之論據。
四、本院按：本件為簡易事件，其上訴須經本院許可。因上訴人主張行政機關於徵收
    汽車使用牌照稅後，復徵收汽車燃料使用費，違反司法院釋字第四二○號解釋及
    憲法所定公平原則、比例原則，又公路法第二十七條之授權內容空泛，有違授權
    明確性原則等情，涉有法律原則性之問題。本院許可其上訴，合先明。次按「
    使用公共水陸道路之交通工具，無論公用、私用或軍用，除依照其他有關法律，
    領用證照，並繳納規費外，交通工具所有人或使用人應向所在地主管稽徵機關請
    領使用牌照，繳納使用牌照稅。」使用牌照稅法第三條定有明文。由此規定可知
    使用牌照稅之繳納係因請領使用牌照而生。而牌照係為管理使用公共水陸道路之
    交通工具而賦予之標示，每一交通工具均配予一與他交通工具不同之牌照，稅捐
    稽徵機關對請領得牌照之每一交通工具之所有人或使用人課徵使用牌照稅，核其
    性質為就持有交通工具者所課徵之財產稅。至燃料使用費，依公路法第二十七條
    之規定，係籌集公路養護、修建及安全管理所需經費，二者之目的不同。況依使
    用牌照稅法第六條之規定，使用牌照稅之徵收，除對機動車輛之所有人（使用人
    ）課徵外，亦對未使用公路之非機動車輛及船舶之所有人（使用人）徵收，益見
    使用牌照稅之徵收，並非為籌集公路養護、修建及安全管理所需經費。由此可知
    使用牌照稅及燃料使用費之徵收目的與對象並非相同，自可併存，公路法第二十
    七條之規定，並無違反憲法第十九條規定之可言。次查汽車燃料使用費徵收及分
    配辦法係財政部與交通部依公路法第二十七條之授權訂定，而該條規定係就汽車
    燃料使用費之「徵收」與「分配」事項為授權，則就有關汽車燃料使用費徵收之
    對象、額度、程序並其分配有關事項，財政部與交通部即屬有權訂定。觀之財政
    部與交通部會同訂立之汽車燃料使用費徵收及分配辦法，係就汽車燃料使用費徵
    收之對象、額度、程序並其分配有關事項為規定，核未逾越前開授權範圍。且同
    條既規定為「其徵收費率，不得超過燃料進口或出廠價格百分之五十」，應認法
    律於授權訂定前開徵收辦法時，就徵收費率已有相對明確之授權，財政部與交通
    部自得於此最高額度範圍內訂定其徵收之額度，仍難認前開授權方式與憲法之規
    定有違。又查燃料使用費之目的，既為籌集公路養護、修建及安全管理所需經費
    ，則其徵收之對象應為使用公路之人。而以行駛汽車之方式使用公路乃使用公路
    之最重要且最普遍之態樣，汽車所有人以自有之汽車行駛於公路，固為汽車所有
    人使用公路之一種方式，汽車所有人將其汽車交與他人行駛於公路上，亦得認係
    汽車所有人使用公路之另一種方式，此情形與房屋所有人出租房屋與他人使用，
    仍不得謂房屋所有人未使用房屋之基地之情形相類似。又汽車所有人如何使駕駛
    其汽車使用道路之人負擔燃料使用費，則可經由該二人間之法律關係定之。從而
    應認對汽車所有人課徵燃料使用費，並無悖於公路法之立法意旨。另查公路法第
    二十七條僅就公路主管機關有徵收汽車燃料使用費之權限及其徵收費率之最高額
    為規定，另就汽車燃料使用費之徵收及分配辦法之訂定授權財政部及交通部為之
    ，至於其徵收之方法究係「隨油徵收」、「隨車徵收」抑他法，則未予限制，上
    訴人謂公路法就燃料使用費之徵收僅授權以「隨油徵收」之方式為之云云，尚非
    有據。至財政部與交通部於訂定汽車燃料使用費徵收及分配辦法時，原應依各種
    汽車使用燃料之情形，訂定公平、合理之徵收額度。惟每部汽車取得燃料之種類
    （例如有使用汽油者、有使用柴油者）、來源（例如有取自合法燃料業者，有取
    自非法燃料業者）、使用燃料之數量、使用燃料與使用道路之關連（例如部分燃
    料使用人使用燃料在行駛汽車於道路，部分燃料使用人使用燃料則非用於在道路
    上行駛汽車）、各種燃料之價格（例如各種汽油與各種柴油價格不同）、各種車
    輛所有人（使用人）對燃料使用費之負擔能力（例如自用小客車所有人與營業小
    客車所有人平均負擔能力有別）以及各種徵收方法之徵收成本、效益及便利性（
    例如採隨油徵收方式，須委託燃料業者代為徵收，燃料業者之執行能力、意願高
    低、成本考量，在在影響徵收效益及成本）、政府有無對使用燃料者予以補貼等
    情形，各有不同。為達合理、公平徵收汽車燃料使用費之目的，財政部與交通部
    自得審酌各種不同情形，擇其較公平、便利、高效率之徵收方法為之，非必拘限
    於隨油徵收一途。依汽車燃料使用費徵收及分配辦法之規定，汽車燃料使用費之
    徵收係推定一定汽缸容量汽車之耗油量，定出一部汽車每年使用燃料之多寡而徵
    收，縱事實上於個別汽車使用人燃料使用費之負擔並非絕對平等，惟基於前述，
    仍屬相對公平，難謂有違平等原則。末查汽車燃料使用費徵收及分配辦法既規定
    汽車燃料使用費之徵收，係按汽車汽缸容量、使用之燃料之種類及自用或營業用
    之不同，徵收不同之費額，則被上訴人於為本件徵收燃料使用費之處分時，僅須
    查明汽車所有人之汽車汽缸之容量、使用之燃料種類及作自用或營業使用等情形
    ，即得據以徵收，原無須調查該汽車實際使用燃料之數量。本件被上訴人依調查
    證據所得認定上訴人所有自用小客車汽缸總排氣量為二、九八六立方公分，據以
    處分，核無不合，並無認定事實不依證據之情形。另汽車燃料使用費徵收及分配
    辦法第三條附表一之汽車耗油量計算表，係以不同汽車種類、汽車排氣量、使用
    情形作大致之推算，而非求得每部汽車耗油量之精確數目。觀之汽車耗油料量表
    之規定，其係考量汽車之行駛里程、使用率之不同、大小型車之不同、營業車與
    自用車之不同、客、貨車與機器腳踏車之不同等因素，作成推算之結果，且其結
    果為大型車耗油量大於小型車，營業車耗油量大於自用車，貨車耗油量大於客車
    ，排氣量大者耗油量大於排氣量小者，核與常理相符，原審法院予以適用，自無
    不合。故上訴意旨除執與起訴意旨相同之論證外，猶執：公路法第二十七條之授
    權內容空泛，有違授權明確性原則。又汽車使用燃料費既係為養護道路而徵收之
    公課，自應由實際使用道路者繳納，而公路法第二十七條第一項並未規定徵收之
    對象，「汽車使用燃料費徵收及分配辦法」竟推定汽車所有人為實際道路使用人
    ，而向汽車所有人徵收使用燃料費，有逾越母法規定之違法等語。核屬其一己之
    見解，尚難採據。綜上，原審斟酌全辯論意旨及調查證據之結果，將原決定及原
    處分均予維持，駁回上訴人之訴，核無違誤。上訴論旨，仍執前詞，指摘原判決
    違誤，求予廢棄，難認有理由，應予駁回。
據上論結，本件上訴為無理由，爰依行政訴訟法第二百五十五條第一項、第九十八條
第三項前段，判決如主文。
中　　華　　民　　國　　九十三　　　年　　　十　　　　月　　　一　　　　日
                    最 高 行 政 法 院  第 一 庭
                                審 判 長 法  官　　　黃　綠　星
                                         法  官      劉  鑫  楨
                                         法  官　　　蔡　進　田
                                         法  官　　　黃　璽　君
                                         法  官　　　廖　宏　明
右  正  本  證  明  與  原  本  無  異
　　　　　　　　　　　　　　　　　　　　 法院書記官　彭  秀  玲
中　　華　　民　　國　　九十三　　　年　　　十　　　　月　　　一　　　　日
